臺灣高等法院刑事裁定　　　　　　　　　100年度抗字第162號
抗　告　人
即　被　告　林靜芸
選任辯護人　林鳳秋律師
上列抗告人因聲請解除限制出境案件，不服臺灣臺北地方法院中
華民國100年1月18日裁定（100年度聲更(一)字第1號），提起抗告
，本院裁定如下：
    主  文
原裁定撤銷，發回臺灣臺北地方法院。
    理  由
一、原裁定意旨略以：抗告人即被告林靜芸所涉違反藥事法案件
    ，前於民國99年10月1日即曾以出國為由具狀就99年10月18
    日庭期請假獲准。詎99年10月25日經原審當庭諭知抗告人及
    辯護人於99年11月11日上午9時30分，及下午2時30分行審理
    程序，且無故不到得命拘提，復告知99年11月11日庭期進行
    之內容，抗告人及其辯護人均當庭表示同意到庭，並無異議
    ，乃竟於99年10月27日再度遞狀表示將於99年11月2日至同
    年月11日至澳洲講學，並狀載「日前已訂好至澳洲講學之機
    票」云云。惟查該狀所附電子機票，所載開票時間為99年10
    月26日，亦即原審當庭諭知庭期之翌日，且前開電子機票係
    在國外開票，開票時間為澳洲雪梨當地時間10月26日，因認
    抗告人請假無正當理由。而其辯護人來電詢問時，書記官亦
    明確向辯護人表示請假未准，應準時到庭。抗告人明知其請
    假無正當理由未獲准許後，於99年11月11日庭期仍無正當理
    由不到庭。抗告人雖曾以99年10月29日陳報狀表示前於99年
    6月14日接獲澳洲美容整形外科學會之邀請，並於99年9月10
    日為肯定答覆，且提出電子郵件等資料以為佐證云云，但查
    若抗告人早已決定行程，當不至於在原審當庭徵詢改訂庭期
    之意見時，不提出異議，旋於次日經由國外開立機票。遑論
    觀諸抗告人提出之澳洲美容整形外科醫學會研討會日程表，
    其實際從事講學之行程僅有99年11月3日上午11時至12時30
    分，殊無礙抗告人於原定時間準時到庭應訊，可知抗告人根
    本非因出國講學而未能遵期到庭，抗告人辯稱是因書記官詢
    問為何其電子機票開立時間是99年10月25日開庭之後，立即
    於99年11月3日晚間自澳洲返國云云，不足採信，核屬經合
    法傳喚無正當理由不到庭。因之，原審於99年11月11日當天
    派法警執行拘提，乃赫然發覺抗告人係在診所為病患開刀，
    益證抗告人所述在在與事實不符。抗告人雖辯稱，本來其還
    有其他議程要參與，所以預計先返國請假完備後再出國，但
    一方面覺得很累，另一方面係某名患者：「．．．先前曾於
    被告診所接受乳房手術，而於99年11月4日突然發生右胸漲
    痛、發燒等急性症狀，經鈔因波檢查顯示有感染積膿之情，
    後於99年11月6日施行右胸引流，且99年11月9日經病理報告
    顯示右胸肉芽感染，並於99年11月11日上午進行手術．．．
    」，才會在回國後並未再去澳洲講學，且未到庭云云。然查
    ，抗告人於遭拘提前，根本未陳報其業於99年11月4日返國
    ，也從未告知前述有患者必須診治，故必須請假之狀況。原
    審係於99年11月11日當天查調其入出境資料後，方知上情，
    且在執行拘提時，才知其竟在為病患開刀，抗告人更是在遭
    拘提後，才事後補述該等理由，其所述是否真切，不言可喻
    。而縱確有患者需抗告人診療，其也未提出任何依據以釋明
    有何正當理由在99年11月9日就查知該患者「右胸肉芽感染
    」的情形下；若緊急，為何不在99年11月11日前開刀，若非
    緊急，為何不在99年11月11日過後開刀，而要恰巧排定在庭
    期開刀？更甚之，於99年11月11日下午原審執行拘提時，抗
    告人當時手術之對象，根本非該名患者，而係其他病患，此
    觀抗告人所具書狀自明。衡情若抗告人原係計劃99年11月4
    日返國請假後復行出境至澳洲講學，又何以排定一般病患進
    行手術？綜上足證，抗告人係藉出國講學為名，實則規避審
    判。因此，縱使抗告人於出國後旋即返國，並如常於診所執
    行醫療業務，但其既無不能到庭之正當理由，卻於庭期將屆
    之時，藉口出國、講學、治療病患云云強求原審法院准假，
    致審理程序延滯無法順利進行，殊可認係在規避刑事追訴而
    有逃亡之虞甚明。是為免審判程序一再延宕，確保被告遵期
    到庭，本案即有強制處分之必要。又對於抗告人倘僅予以具
    保處分，根本無從防堵抗告人再以出國、至他縣市洽公、講
    學為藉口規避審判，是除具保處分外，實有另行其他強制處
    分即限制住居、出境之必要。再者，觀諸抗告人住居所、執
    行醫療業務之主要範圍均在臺北市中正區、大安區內的情形
    ，原審前所為限制住居、限制出境之裁定對於抗告人之侵害
    顯然輕微，審酌抗告人遭限制住居、限制出境所受侵害，與
    解除限制出境、限制住居對於訴訟程序順暢進行、發現真實
    及將來執行等重大公益可能造成之損害，並無逾越比例原則
    。抗告人所辯均不足採信。原審前裁定限制抗告人出境之事
    由仍然存在，且無違比例原則，其聲請不能允許，應予駁回
    。
二、抗告意旨略以：抗告人既於審判期日猶於執業處所執行醫
    療業務，公開為病患看診，未更改先前公開活動之地點及方
    式，自無藏匿之意圖與事實，更無逃亡之虞。又抗告人亦非
    居無定所，且抗告人之出國行程，無論研討會相關資料、亦
    或機票，均向原審法院陳報，則抗告人前往澳洲講學行程自
    為有理由，亦無原裁定所謂強求准假之情，亦無規避審判之
    可能；而原審並未向有關單位查證，逕自認定抗告人借出國
    講學為名，實則規避審判，亦有誤會。抗告人有醫師之正當
    職業，家人、診所員工均賴以維生，廣大病患更有賴於其醫
    術，誠無逃亡之虞。抗告人係因99年11月5日陳報請假狀
    後，原審未再有稱不許請假，抗告人以為請假程序已完備而
    未到庭，抗告人原訂至99年11月2日至11日於澳洲講學行程
    ，期間因原審書記官來電詢問電子機票顯視開票時間在開庭
    之後，抗告人接獲診所通知並取得包含旅行社在內單位提供
    證明訂票時間為99年10月11日之文件後，即兼程返國，於99
    年11月4日抵達，並於翌日陳報請假狀補齊相關文件，並以
    為請假所需文件已補齊，原裁定誤解開票、訂票時間之不同
    ，亦未對澳洲旅行社之訂位資料有任何查證，顯見原裁定所
    為「旋於次日經由國外開立機票」之認定，確有誤會。
    抗告人於99年11月4日返抵國內，未再行返回澳洲開會，
    係因病患鄭某嚴重併發症須即時處理，乃留於國內，並於99
    年11月11日上午進行緊急手術，抗告人亦將原由及該病患之
    病況、地址向原審陳報釋明，是原裁定稱抗告人未提出任何
    依據以釋明有何正當理由，與卷證不符，乃原審未予調查，
    逕為不利於抗告人之認定，況該名病患之狀況惡化本屬不可
    預知，抗告人亦無從事先向法院陳報此情。另99年11月11日
    拘提時，抗告人係為另名林姓病患進行手術，手術中因林姓
    病患血壓不穩且因血氧濃度下降過低須立即給予氧氣處理而
    無法離開，抗告人並立即將該病患生命徵象不穩之資料傳真
    予原審法院，是抗告人既如常執行醫療業務，顯無藏匿，亦
    無逃亡之虞。99年10月25日開庭時，原審命抗告人陳報半
    年內出國計畫，而抗告人於當時尚未能確定出、返國時間，
    乃於確認後一併陳報99年11月2日至11日之澳洲行程，而前
    往澳洲行程為99年7月14日接獲邀請，99年9月10日即已確定
    之行程，機票由澳洲方面負責，訂位日期為99年10月10日，
    電子機票所示99年10月26日之時間，係因99年10月25日抗告
    人開庭後發覺未收到澳洲方面負責之機票，去電詢問後對方
    才開立寄交該機票。而抗告人早於99年10月29日陳報請假狀
    ，附具澳洲整形外科醫學會邀請暨開會節目表陳明澳洲講學
    行程、電子郵件2封以證明抗告人早有前往澳洲講學行程，
    然原裁定對此均未查證，即認定抗告人藉出國講學為名，實
    則規避審判，亦有違誤。原審定出150萬之金額，自係認
    為該金額足確保抗告人遵期到庭，已足維持刑事司法權有效
    行使之最後必要手段，無對於抗告人限制住居、限制出境之
    必要。抗告人每月有二週之週三於新竹南門醫院有醫療業
    務，非如於裁定所稱「居所、住所、執行醫療業務之主要範
    圍均在臺北市中正區、大安區」，且抗告人前已向原審查報
    其於高雄、東京講學計畫，於100年另有前往菲律賓、加拿
    大開會、演講之既定行程，原裁定限制抗告人之自由，殃及
    廣大病患就醫權益，與比例原則不合等語。
三、按限制出境，係執行限制住居方法之一種，屬刑事訴訟法第
    416條第1項第1款具保處分之範圍，應由事實審法院決定，
    限制出境之處分，無非為輔助具保、責付之效力，故有無限
    制出境之必要，當以此為考量（最高法院79年度臺抗字第47
    6號、88年度臺抗字第166號、92年度臺抗字第345號裁定意
    旨參照）。是限制出境之處分，無非為保證被告到庭，以遂
    訴訟之進行及證據之調查，是考量解除限制出境與否，自應
    以訴訟之進行及證據之調查是否因此而受影響為判斷依據。
    倘被告有因出境而滯留他國不歸，足以影響審判之進行或刑
    罰之執行之虞，依法當得為必要之限制，以確保被告接受審
    判或執行。被告犯罪嫌疑重大而有逃亡之虞者，依刑事訴訟
    法第101條第1項第1款規定，固得予以羈押，然所謂有逃亡
    之虞，必須事實上足認被告釋放後確有逃亡之危險，並非漫
    無限制，只須被告犯罪嫌疑重大，均可視為有逃亡之虞，而
    概予羈押。所謂逃亡，應係指被告事實上已經逃亡而言，例
    如被告為躲避追訴、執行而藏匿或逃亡國外。又所謂有逃亡
    之虞係指有具體之情況事實，可合理推測被告有意逃避刑事
    追訴、執行之謂，而逃亡亦不以避居國外藏匿為必要，藏匿
    於國內，規避審判之進行或確定後之執行者亦屬之（最高法
    院99 年臺抗字第763號裁判意旨參照）。
四、經查：縱抗告人確於99年11月11日未遵期到庭，而延宕審判
    程序，然觀諸抗告人確於99年10月27日、同年月29日、同年
    11月5日向原審提出陳報請假狀，辯護人事務所人員亦先後
    於11月3日、5日、10日致電原審書記官詢問是否收到陳報請
    假狀，有上開刑事陳報狀、臺灣臺北地方法院公務電話紀錄
    附卷可稽，則抗告人確曾極力向原審表達請求准予請假之意
    ，若意圖逃亡，何必往復連絡請假事宜；縱令原審未准假，
    而抗告人復未遵期到庭，然抗告人於遭拘提當時確於其執行
    醫療業務處所為病患看診，則原審未敘明何以因抗告人請假
    未准且未遵期到庭，致審理程序延滯乙節，而認抗告人有規
    避刑事追訴而有逃亡之虞之原因，即有未洽。又衡情倘抗告
    人有逃亡之念頭，自可於順利出境後，逕行滯留國外，何須
    迅即於99年11月4日返抵國內，並於翌日再度陳報請假，此
    屬抗告人所辯其無逃亡之虞之有力證據，原審並未敘明不予
    採信之理由。另抗告人於99年11月11日為警拘提時，仍於原
    執業處所執行醫療業務，未見其有何藏匿情節，則原審認抗
    告人規避刑事追訴而有逃亡之虞，亦非無研求之餘地。再原
    裁定以抗告人未提出任何依據釋明有何正當理由在99年11月
    9 日即察知病患「右胸肉芽感染」之情況下，將手術期程排
    定於原訂開庭時間之原因。惟抗告人已於99年11月22日聲請
    狀內陳明鄭性病患當時病況，並表明願陳報該名病患相關資
    料，以便原審法院傳訊，然原審未對此調查，非無可議。原
    裁定既有上揭可議之處，自無可維持。抗告人之抗告，為有
    理由，應由本院撤銷原裁定，並發回原審法院，另為適當之
    處理。
據上論結，應依刑事訴訟法第413條前段，裁定如主文。
中    華    民    國   100    年    2     月    17    日
                  刑事第十七庭  審判長法  官  王炳梁
                                      法  官  陳世宗
                                      法  官  周明鴻
以上正本證明與原本無異。
不得再抗告。
                                      書記官  郭彥琪
中    華    民    國   100    年    2     月    17    日